臺灣高等法院民事判決
111年度上易字第39號
上  訴  人  皇朝工程顧問股份有限公司
法定代理人  黃春梅  
訴訟代理人  沈晏莛  
被  上訴人  胡長安  
上列當事人間債務人異議之訴事件，上訴人對於中華民國110年1
2月6日臺灣基隆地方法院110年度訴字第106號第一審判決提起上
訴，本院於111年6月14日言詞辯論終結，判決如下：
    主      文
上訴駁回。
第二審訴訟費用由上訴人負擔。
    事實及理由
一、被上訴人主張：上訴人持票載發票人為伊、發票日民國98年
    元月23日、票面金額新臺幣（下同）25萬元、到期日109年6
    月1日、利息起算日98年1月23日、票號CH0000000之本票（
    下稱系爭本票）向原法院聲請以109年度司票字第172號裁定
    （下稱系爭本票裁定）准許對伊為強制執行。嗣上訴人執系
    爭本票裁定及確定證明書為執行名義，向原法院聲請110年
    度司執字第1116號清償債務強制執行事件（下稱系爭執行程
    序），對伊之薪資及財產為強制執行。惟兩造素不相識、無
    任何債權債務關係存在，系爭本票亦非伊簽發，更無授權上
    訴人填寫其上到期日之可能；況以系爭本票之發票日為98年
    1月23日，其本金及利息債權均已罹於本票3年之請求權時效
    ，爰依強制執行法第14條第2項規定，請求㈠撤銷系爭執行事
    件之強制執行程序；㈡上訴人不得執系爭本票裁定對伊為強
    制執行。㈢確認上訴人執系爭本票，對於伊之本票債權請求
    權及利息請求權不存在（原審為上訴人敗訴之敗決，上訴人
    提起上訴）。答辯聲明：上訴駁回。
二、上訴人則以：被上訴人於98年1月23日適遇訴外人沈晏莛，
    被上訴人表示要向訴外人皇寓營造工程股份有限公司（下稱
    皇寓公司）借款25萬元，沈晏莛詢問皇寓公司遭拒絕，遂詢
    問伊可否借款25萬元予被上訴人，伊同意並告知皇寓公司負
    責人黎美蘭，欲自工程款中先取25萬元交付被上訴人，事後
    再由伊補還25萬元給皇寓公司，被上訴人拿到25萬元並親自
    簽發系爭本票當場交付沈晏莛，復向沈晏莛表示最多借用3
    個月，利息2分，到期日授權沈晏莛填載，會準時還款云云
    ，詎屆期後，被上訴人經伊透過沈晏莛屢催未還。又系爭本
    票所載「到期日109年6月1日」部分，係被上訴人授權且經
    伊同意後由沈晏莛填載，故系爭本票應自該日起算3年時效
    ，伊於109年6月16日持系爭本票向原法院聲請系爭本票裁定
    對被上訴人為強制執行，視為起訴，系爭本票時效因起訴而
    中斷；至執票人逾越授權範圍填寫而交付與不知情之善意執
    票人者，發票人仍應對其負票據責任；被上訴人既為系爭本
    票之發票人，自應依其上所載文義負發票人之責任。另98年
    1月23日借款當日，尚有訴外人廖鄭振、賴朝陽透過沈晏莛
    分別向伊借款45萬元、2萬元，該等3人簽發3張連號本票，
    而被上訴人簽發之系爭本票係中間號碼，廖鄭振亦在原法院
    103年度基簡字第670號確認本票債權利息不存在事件（另案
    ）與伊達成訴訟上和解；況系爭本票由沈晏莛收執，足徵兩
    造間25萬元借貸關係存在，則伊持系爭本票裁定聲請系爭執
    行程序，於法有據，被上訴人之主張為無理由，係為拖延程
    序等語置辯。上訴聲明：㈠原判決廢棄。㈡被上訴人在第一審
    之訴駁回。
三、兩造不爭執事項（見本院卷第54、55、73、74頁）：
  ㈠上訴人持票載發票人為被上訴人、發票日98年元月23日、票
    面金額25萬元、到期日109年6月1日、利息起算日98年1月23
    日、票號CH0000000之本票（即系爭本票）向原法院聲請對
    被上訴人為強制執行，經原法院以系爭本票裁定准予強制執
    行。
  ㈡上訴人執系爭本票裁定及確定證明書為執行名義，向原法院
    聲請系爭執行程序，對被上訴人之薪資及財產為強制執行。
四、兩造爭執事項：
  ㈠被上訴人請求確認系爭本票債權（本金及利息）請求權不存
    在，有無理由？
  ㈡被上訴人請求撤銷系爭執行程序，並主張上訴人不得執系爭
    本票裁定聲請強制執行，有無理由？
五、得心證之理由：
  ㈠按確認法律關係之訴，非被上訴人有即受確認判決之法律上
    利益者，不得提起之，民事訴訟法第247條第1項前段定有明
    文。而所謂即受確認判決之法律上利益，係指因法律關係之
    存否不明確，致被上訴人在私法上之地位有受侵害之危險，
    而此項危險得以對於上訴人之確認判決除去之者而言(最高
    法院42年台上字第1031號、52年台上字第1240號判例意旨參
    照)。查，上訴人主張其執有被上訴人簽發之系爭本票，並
    向原法院聲請系爭本票裁定准予強制執行，由原法院以系爭
    執行程序受理，嗣被上訴人依原法院110年度聲字第7號裁定
    及本院110年度抗字第598號裁定確定供擔保停止執行，系爭
    執行程序尚未終結，業經本院調閱上開執行卷宗查明屬實，
    而被上訴人主張系爭本票之本票債權請求權不存在，為上訴
    人所否認，則系爭本票之權利存否不明確，致被上訴人在私
    法上地位有受侵害之危險，而此等不安之狀態可經由對於上
    訴人之確認判決予以除去，是被上訴人提起本件確認之訴，
    有即受確認判決之法律上利益，合先指明。
　㈡次按執行名義無確定判決同一之效力者，於執行名義成立前
    ，如有債權不成立或消滅或妨礙債權人請求之事由發生，債
    務人亦得於強制執行程序終結前提起異議之訴，強制執行法
    第14條第2項定有明文。至所謂消滅債權人請求之事由，係
    指足以使執行名義之請求權及執行力消滅之原因事實。例如
    ，清償、提存、抵銷、免除、混同、債權讓與、債務承擔、
    更改、消滅時效完成、解除條件成就、契約解除或撤銷、另
    訂和解契約，或其他類此之情形(最高法院98年度台上字第1
    899號判決意旨參照)。又本票執票人依票據法第123條規定
    ，聲請法院裁定許可對發票人強制執行，係屬非訟事件，此
    項裁定並無確定實體上法律關係存否之效力(最高法院57年
    度台抗字第76號判例意旨參照)。依上說明，被上訴人以系
    爭本票之本票債權不存在及請求權已罹時效而消滅等為由，
    依強制執行法第14條第2項提起本件債務人異議之訴，核屬
    適法。
　㈢被上訴人請求確認系爭本票債權（本金及利息）請求權不存
    在，係有理由：
　⒈按本票之發票行為為要式行為，發票人應於本票上簽名、蓋
    章，發票行為始告完成而發生效力，此觀票據法第120條第1
    項、第6條之規定自明；而票據債務人請求確認票據債權不
    存在時，執票人即須就該票據之真實，即票據是否為發票人
    作成之事實，負證明之責（最高法院102年度台上字第466 
    號判決意旨參照）；又執票人主張票據係發票人向其借款而
    簽發交付，以為清償方法，發票人復抗辯未收受借款，消費
    借貸並未成立，執票人就借款已交付之事實，應負舉證責任
    （最高法院82年度台上字第3202號判決意旨參照）。被上訴
    人主張兩造間無任何債權債務關係存在，系爭本票亦非伊所
    簽發，更無授權上訴人填寫其上到期日等語；為上訴人所否
    認，並抗辯被上訴人於98年1月23日向伊借款25萬元，伊業
    已如數交付借款，被上訴人即親自簽發系爭本票當場交付沈
    晏莛收執，並授權沈晏莛填載到期日等語，是依上訴人抗辯
    兩造乃系爭本票之直接前後手，依上說明，上訴人自應就系
    爭本票乃被上訴人所簽發、已交付借款25萬元予被上訴人及
    被上訴人有授權沈晏莛填載系爭本票到期日等事實，負舉證
    之責。
　⒉查，上訴人就其上開抗辯固聲請本院當庭勘驗比對系爭本票
    上被上訴人簽名筆跡，雖經勘驗比對該筆跡與新北市瑞芳農
    會印鑑卡橫式簽名（見原審卷第71、301頁）相似、長安的
    長下半部跟安字的女字旁與上開農會個人資料立同意書直式
    簽名（見原審卷第73、299頁）相似、胡長二字與被上訴人
    信用卡申請書左上角及右下簽名之胡長二字（見原審卷第13
    1、329頁）相似（見本院卷第91至92頁），惟系爭本票發票
    日、金額等記載仍為被上訴人否認真正，上訴人自承此部分
    無證據請求調查（見本院卷第92頁），自難認系爭本票為真
    正，則上訴人聲請就系爭本票上被上訴人簽名筆跡再送鑑定
    乙節，亦無必要。又縱認系爭本票為被上訴人所簽發，上訴
    人就已交付借款25萬元予被上訴人乙節，係提出沈晏莛與廖
    鄭振、高天助之電話對話譯文（見本院卷第133至139頁），
    惟依該等譯文內容所示，廖鄭振、高天助均未有肯認其等有
    見聞上訴人或沈晏莛交付25萬元予被上訴人等語，自無從憑
    為有利上訴人之認定。另上訴人抗辯被上訴人有授權沈晏莛
    填載系爭本票到期日乙節，則均未舉證以實其說，洵非可採
    。從而，上訴人未舉證證明系爭本票乃被上訴人所簽發、已
    交付借款25萬元予被上訴人，及被上訴人有授權沈晏莛填載
    到期日等節，則被上訴人主張兩造間就系爭本票無任何債權
    債務關係存在，系爭本票亦非伊所簽發等語，即屬可採，其
    訴請確認系爭本票債權（本金及利息）請求權不存在，即有
    理由。至被上訴人所為時效抗辯部分，即無庸再論。
　⒊上訴人另抗辯98年1月23日借款當日，尚有廖鄭振、賴朝陽透
    過沈晏莛分別向伊借款，該等3人簽發3張連號本票，而被上
    訴人簽發之系爭本票係中間號碼，廖鄭振亦在另案與伊達成
    訴訟上和解；況系爭本票由沈晏莛收執，足徵兩造間25萬元
    借貸關係存在云云。惟上訴人未舉證證明系爭本票為真正及
    已交付借款25萬元予被上訴人，已如前述，其此部分抗辯，
    均屬無稽。
  ㈣被上訴人請求撤銷系爭執行程序，並主張上訴人不得執系爭
    本票裁定聲請強制執行，為有理由：
  　查，上訴人據以聲請系爭執行程序之執行名義即系爭本票裁
    定，其本票債權（本金及利息）請求權不存在，已如前述，
    則被上訴人提起本件債務人異議之訴，請求撤銷系爭執行程
    序，及命上訴人不得執系爭本票裁定對被上訴人為強制執行
    ，亦有理由，應予准許。
六、綜上所述，被上訴人依強制執行法第14條第2項規定，請求
    撤銷系爭執行程序，及上訴人不得執系爭本票裁定對其為強
    制執行，暨確認上訴人所執系爭本票，對於其之本票債權請
    求權及利息請求權不存在，為有理由，應予准許。原審為上
    訴人敗訴之判決，其理由雖有不同，但結論並無二致，仍應
    予維持。上訴論旨指摘原判決不當，求予廢棄改判，為無理
    由，應駁回上訴。
七、本件事證已臻明確，兩造其餘之攻擊或防禦方法及所用之證
    據，經本院斟酌後，認為均不足以影響本判決之結果，爰不
    逐一論列，附此敘明。
八、據上論結，本件上訴為無理由，依民事訴訟法第449條第2項
    、第78條，判決如主文。
中　　華　　民　　國　　111 　年　　6 　　月　  28　　日
                    民事第六庭    
                        審判長法  官 周美雲
                              法  官 江春瑩
                              法  官 游悅晨
正本係照原本作成。
不得上訴。
中　　華　　民　　國　　111 　年　　6 　　月　　29　　日
　　　　　　　　　　　    　　書記官 王詩涵